【裁判字號】    92,易更(一),3
【裁判日期】    920331
【裁判案由】    偽造文書等
【裁判全文】
臺灣臺北地方法院刑事判決                        九十二年度易更(一)字第三號
    公  訴  人  臺灣臺北地方法院檢察署檢察官
    被      告  甲○○○
右列被告因偽造文書等案件，經檢察官提起公訴（九十年度偵字第一五八五七號），
本院判決如左：
    主  文
甲○○○無罪。
    事  實
一、公訴意旨略以：被告甲○○○需經常入境日本從事看護工作，因日本國之觀光簽
    證每次僅能停留十五日，甲○○○竟向魏秀琴（其涉嫌行使偽造文書罪嫌部分，
    業經本院判決無罪確定）商借國民身分證，欲以魏秀琴之名義申辦護照供己使用
    ，二人竟基於偽造文書之概括犯意聯絡，由甲○○○於民國八十六年十月十八日
    ，在台北市○○路○段二之二號五樓之外交部領事事務局，持其本人之相片及魏
    秀琴之身分證並填具普通護照出入境許可申請書申請核發護照，使外交部領事事
    務局人員誤為係魏秀琴本人申請，核發號碼為Ｍ00000000號之護照，足
    生損害於外交單位對出入境管理之正確性，甲○○○並持該護照出入境多次。甲
    ○○○復於八十七年四月間某日，因前以魏秀琴名義申請之護照污損欲重新申請
    ，復以相同之手法使外交部領事事務局人員核發號碼Ｍ00000000號護照
    ，復持之出入境多次，因認被告所為，涉犯刑法第二百十六條、第二百十四條之
    行使公務員登載不實之文書罪嫌處斷。
二、按犯罪事實應依證據認定，無證據不得推定其犯罪事實；又不能證明被告犯罪者
    ，應諭知無罪之判決，刑事訴訟法第一百五十四條、第三百零一條第一項分別定
    有明文。又事實之認定，應憑證據，如未能發現相當證據，或證據不足以證明，
    自不能以推測或擬制之方法，為裁判基礎（最高法院四十年臺上字第八六號判例
    參照）；且認定犯罪事實所憑之證據，雖不以直接證據為限，間接證據亦包括在
    內，然而無論直接證據或間接證據，其為訴訟上之證明，須於通常一般之人均不
    致有所懷疑，而得確信其為真實之程度者，始得據為有罪之認定，倘其證明尚未
    達到此一程度，而有合理之懷疑存在而無從使事實審法院得有罪之確信時，即應
    由法院為諭知被告無罪之判決（最高法院七十六年台上字第四九八六號判例參照
    ）。又被告之自白，不得作為有罪判決之唯一證據，仍應調查其他必要之證據，
    以察其是否與事實相符，刑事訴訟法第一百五十六條第二項定有明文，立法目的
    在以補強證據之存在，藉以限制合法自白在證據上之價值，俾發現實質的真實，
    即使被告之自白出於任意性，然若別無其他補強證據足以擔保其自白與事實相符
    ，該自白仍非刑事訴訟法上得據之為認定被告犯罪之唯一證據，當不得單憑此而
    為被告不利之認定。
三、本件公訴人認被告甲○○○涉有前開行使公務員登載不實文書罪嫌，無非係以：
    被告於警訊、偵查中之供述，及卷附之普通護照入出境許可申請書、中華民國護
    照申請書、出入境查詢表各一紙為其主要論罪依據，且被告亦坦承其有先後兩次
    經魏秀琴之同意及授權後，持魏秀琴之國民身分證、印章，以魏秀琴名義申請核
    發護照，並持該兩本護照出入境多次等事實不諱；惟按刑法第二百十四條所謂使
    公務員登載不實事項於公文書罪，須一經他人之聲明或申報，公務員即有登載之
    義務，並依其所為之聲明或申報予以登載，而屬不實之事項者，始足構成，若其
    所為聲明或申報，公務員尚須為實質之審查，以判斷其真實與否，始得為一定之
    記載者，即非本罪所稱之使公務員登載不實，最高法院著有七十三年台上字第一
    七一○號判例足稽；而被告曾持同案被告魏秀琴之國民身分證及印章向外交部領
    事事務局申請核發「魏秀琴」名義之中華民國護照之行為，雖業據其供陳甚詳，
    核與同案被告魏秀琴於本院審理中之供述相符，且有公訴人所提出之前揭書證在
    卷可稽，而堪信為真實，然於八十九年五月二十日護照條例修正施行前，外交部
    領事事務局對於護照申請人之身分，必須先由內政部警政署入出境管理局派駐領
    事事務局人員先行查驗申請人國民身分證之真偽後，再由領事事務局人員審查申
    請書上與申請人國民身分證照片是否一致及其他相關資料，通過後始能收件辦理
    ，此有該局九十一年五月九日領一字第○九一五二一六二七二○號函一紙附卷足
    憑，足認主管機關就本國國民護照之申請，須為實質之審查，以判斷其真實與否
    ，而非僅依其申請即為一定登載之形式審查，應無適用刑法第二百十四條論罪之
    餘地，揆諸前開說明，自難認本件被告所為有何涉犯使公務員登載不實事項罪嫌
    。
四、又同案被告魏秀琴與被告甲○○○共同合謀申領「魏秀琴」名義之護照以供後者
    行使之事實，係發生於現行護照條例八十九年修正公布之前，而在八十九年五月
    廿一日以前之護照條例，並未有如現行護照條例第二十三條第三、四款所規定：
    「將國民身份證交付他人或謊報遺失，以供冒名申請護照者，處五年以下有期徒
    刑、拘役或科或併科新臺幣十萬元以下之罰金。四、前項冒用名義者，亦同。」
    之規定，亦難以該條罪名相繩；而公訴人雖於本院九十二年三月二十日審理時補
    充公訴意旨略以：被告前揭所為另涉犯刑法第二百十六條、第二百十二條之行使
    變造特許證罪云云，惟此業據被告堅詞否認，並辯稱：護照是內政部發的，並非
    我變造的等語，且綜觀全案卷證資料，本件以「魏秀琴」名義核發之中華民國國
    民護照係由外交部領事事務局人員依其職權所製作，且並無任何遭變造之情形，
    自難認被告前揭所為，有公訴人所指之行使變造特許證之犯行，此外，復查無其
    他積極證據足資證明被告有公訴人所指之行使偽造文書犯行，不能證明被告犯罪
    ，依照首開說明，應為被告無罪之諭知。
據上論斷，應依刑事訴訟法第三百零一條第一項，判決如主文。
本案經檢察官邱舜韶到庭執行職務。
中      華      民      國    九十二     年     三     月    三十一     日
                                臺灣臺北地方法院刑事第九庭
                                    法  官  吳  佳  薇
右正本證明與原本無異。
如不服本判決，應於判決送達後十日內向本院提出上訴狀(應抄附繕本)。告訴人
或被害人如對於本判決不服者，應具備理由請求檢察官上訴，其上訴期間之計算
係以檢察官收受判決正本之日期為準。
                                    書記官  許  博  為
中      華      民      國      九十二      年    三    月  三十一    日


司法院資訊處製作；財團法人民間司法改革基金會備份。
